ACORDAO-COMPLETO-2543545

ACÓRDÃO 1719/2022 ATA 29/2022 - PLENÁRIO

Documento classificado como sigiloso com fundamento no § 1º do art. 108 da Lei  8.443/1992 (Lei  Orgânica do TCU) c/c o art. 22 da Lei 12.527/2011 (Lei de Acesso à Informação).

BENJAMIN ZYMLER

Trata-se de embargos de declaração opostos por denunciante, cuja identidade remanesce preservada, ao Acórdão 1401/2022-TCU-Plenário, por meio do qual este Plenário acordou, por unanimidade, em não conhecer do pedido de reexame interposto pelo recorrente, em face da ausência de legitimidade do autor.
Transcrevo, com os ajustes de forma necessários, o inteiro teor recursal (peça 41) :
"[identidade preservada] parte já devidamente qualificada nos autos do processo em epígrafe, vem, respeitosa e tempestivamente, por meio de seus advogados, com fundamento no art. 287 do RITCU, opor EMBARGOS DE DECLARAÇÃO em face do acórdão nº 1401/2022, por meio do qual não foi conhecido o seu pedido de reexame.
I. DA TEMPESTIVIDADE DESTES ACLARATÓRIOS 
2. Como se bem sabe, o prazo para a oposição de embargos de declaração é de 10 dias, nos termos do art. 287, §1º do RITCU. Considerando-se, pois, que a embargante foi notificada do acórdão retro por meio da publicação no diário, em 30/06/2022, atendido está o prazo regulamentar.
II. DO CABIMENTO DOS ACLARATÓRIOS - DA EXISTÊNCIA DE OMISSÃO: 
3. Extrai-se do art. 287 do RITCU que os embargos de declaração serão cabíveis quando houver obscuridade, omissão ou contradição em decisão desta Eg. Corte de Contas.
4. In casu, o vício que macula o acórdão nº 1401/2022 é o da omissão, conforme será detalhadamente demonstrado nas linhas a seguir. 
5. Cuidam os autos de denúncia levada a conhecimento desta respeitável Corte de Contas, acerca da ocorrência de graves fatos na condução de processo de escolha concorrencial junto à Apex-Brasil.
6. Contudo, mesmo diante dos graves apontamentos relatados, entendeu, este e. Tribunal, por não conhecer da presente denúncia. 
7. Interposto o competente pedido de reexame, julgou este Tribunal pelo não conhecimento do recurso, por ausência de legitimidade da recorrente, na medida em que:
"Não foi formulado pedido de ingresso nos autos como interessado e a comprovação de razão legitima para intervir no processo."
8. Entretanto, com o devido acato, este Nobre colegiado quedou-se omisso uma vez que não se cuidou de verificar que houve sim pedido de ingresso como parte interessada pela denunciante, conforme petição e comprovante de protocolo em anexo.
9. A condição como parte interessada da denunciante, o que quer dizer, legitimidade para intervir nos autos, é decorrente dos extensos argumentos e da vasta prova carreada aos autos que demonstram, de forma CLARIVIDENTE, que houve a inobservância de princípios éticos, morais e isonômicos por parte da APEX, que logicamente tem reflexos negativos não só ao Estado Democrático de Direito, como, fundamentalmente, à toda sociedade e, por consequência, na própria esfera de direito da denunciante.
10. Por outro lado, nos termos do art. 236, RITCU, o processo de denúncia é sigiloso, inclusive para a própria denunciante, cabendo a ela a comprovação de ser parte interessada para fins de acesso aos termos do processo e intervir nos autos.
11. E foi isso que aconteceu! Foi deferido o acesso completo aos autos pela denunciante, conforme documentos em anexo, diante da demonstração, quase que lógica, de seu interesse em intervir nos autos, tanto que vem acessando os conteúdos do processo e apresentando todos os recursos cabíveis.
III.DO PEDIDO 
12. À vista de todo o exposto, requer o embargante o reconhecimento da omissão que macula o acórdão ora embargado, mais precisamente a omissão deste nobre Colegiado da existência de pedido expresso de inclusão da embargante como parte interessada, de modo que, emprestando-se efeitos infringentes a estes aclaratórios, seja conhecido o pedido de reexame e apreciado o seu mérito.
Termos em que pede deferimento."
É o relatório.

EMBARGOS DE DECLARAÇÃO. ACÓRDÃO 1401/2022-PLENÁRIO. NÃO CONHECIMENTO DE RECURSO DE REEXAME CONTRA DECISÃO PROFERIDA PELO TRIBUNAL QUE NÃO CONHECEU DE DENÚNCIA APRESENTADA A ESTA CORTE. AUSÊNCIA DE LEGITIMIDADE DO AUTOR. EMBARGOS À DECISÃO. AUSÊNCIA DE OMISSÃO, CONTRADIÇÃO OU OBSCURIDADE. CONHECIMENTO. REJEIÇÃO.

Trata-se de embargos de declaração opostos ao Acórdão 1401/2022-TCU-Plenário, por meio do qual esta Corte não conheceu de pedidos de reexame apresentados pelo denunciante (cuja identidade encontra-se preservada) contra o Acórdão 527/2022-TCU-Plenário - igualmente a não conhecer da denúncia apresentada pelo autor.
Em sua peça recursal, como argumento a corroborar a omissão no julgado embargado, reporta-se a consideração de ilegitimidade do recorrente porque "não foi formulado pedido de ingresso nos autos como interessado e a comprovação de razão legítima para intervir no processo".
Todavia, este Plenário não teria cuidado de verificar que teria havido, sim, pedido de ingresso como parte interessada, como demonstraria petição e comprovante anexo.
Em avaliação de tal "comprovante", verifiquei que, à peça 43, consta recibo provindo do "Contecta-TCU" com requerimento de acesso aos autos, com todas as informações processuais nele contidas, no que teve o seu pedido deferido. 
Tal acesso aos autos, segundo o embargante, seria o reconhecimento de sua legitimidade de intervir nos autos, "[...] decorrente dos extensos argumentos e da vasta prova carreada aos autos que demonstram, de forma clarividente, que houve a inobservância de princípios éticos, morais e isonômicos por parte da APEX, que logicamente tem reflexos negativos não só ao Estado Democrático de Direito, como, fundamentalmente, à toda sociedade e, por consequência, na própria esfera de direito da denunciante".
Em avaliação da pretensa omissão julgadora, o fornecimento de acesso a peças pelo denunciante não indica, de modo algum, o seu reconhecimento como parte interessada no processo. Não há decisão conferindo tal poder. Inexiste, aliás, qualquer ente ou pessoa cadastrada na aba "interessados" nestes autos eletrônicos. 
Consta, sim, em consulta às partes legitimadas do processo (aba "legitimados", no e-tcu) , uma autorização de acesso a representantes do recorrente ao conteúdo "não sigiloso", e isso ocorreu somente após a reclassificação dos autos (para público) empreendida pela SecexDesenvolvimento, logo após a prolação do Acórdão 527/2022-TCU-Plenário. Remanesceram como sigilosas, contudo, as informações que identificavam o denunciante. Se existiu autorização de obtenção de cópia de documentos classificados, isso se deu única e exclusivamente pelo fato de o próprio denunciante tê-los produzido. Inexistiu decisão conferindo "poderes especiais" para intervir nos autos em detrimento de reconhecimento prévio de sua legitimidade de agir no processo.
Sobre o pretenso interesse público e a legitimidade do interessado para atuar nesta fase recursal, creio que tal argumento já tenha sido enfrentado nos "considerandos" da decisão atacada, na seguinte forma:
"Considerando que com a entrada em vigor da citada resolução, que acrescentou o § 3º ao art. 2º da Resolução TCU 36/95, atribuiu-se expressamente o status de interessado ao denunciante, passando este a figurar como parte no processo, e uma leitura rápida do dispositivo poderia levar a crer que o denunciante gozaria do status automático de interessado, estando dispensado de demonstrar razão legítima para intervir nos autos; 
Considerando, contudo, que tal interpretação não é a que melhor se afeiçoa à coerência lógica do sistema jurídico e que, a rigor, com a inclusão do §3º do art. 2º da Resolução/TCU 36/95, passou-se a admitir o denunciante como parte no processo de denúncia, desde que ele apresente algum dos elementos exigidos pela norma que o caracteriza como interessado, quais sejam: a) razão legítima para intervir; b) possibilidade de lesão a direito subjetivo próprio (Resolução/TCU 36/95, art. 2º, § 2º, com redação dada pelo art. 1º da Resolução/TCU 213/2008) ;
Considerando não ser outro o entendimento desta Corte de Contas, a qual entende que o "denunciante não é considerado, automaticamente, parte processual, devendo, para obter essa condição, formular pedido de ingresso nos autos como interessado e comprovar razão legítima para intervir no processo" (Acórdão 773/2004-TCU-Plenário) ; 
Considerando, ainda, sobre os julgados desta Corte, ser farta a jurisprudência no mesmo sentido, como nos Acórdãos 320/2006, 2.323/2006, 139/2007, 1.855/2007, 519/2008, 649/2008, 1.218/2008 e 2.632/2008, todos do Plenário, anteriores ao ano de 2009; 
Considerando também que, a partir de 2009, com a nova redação do Regimento Interno, também não divergem dessa interpretação os Acórdãos 4.423/2009, 2.389/2010, 3.793/2010, 5.057/2010 e 48/2011, todos da Primeira Câmara; Acórdãos 3.003/2010, 3.037/2010, 3.200/2010, 4.073/2010, 7.317/2010, 206/2011 e 383/2011, todos da Segunda Câmara; e Acórdãos 923/2010, 1.430/2010, 1.793/2010, 2.627/2010, 3.327/2010, 88/2011, 161/2011, 257/2011, 1.881/2014, 1.343/2015, 186/2016, 1.667/2017, 1.955/2017 e 455/2019, todos do Plenário;"
Acrescento, ainda, trecho final da instrução da Serur que compôs a motivação decisória da decisão: "Destarte, o papel do denunciante consiste em iniciar a ação fiscalizatória, quando, então, o próprio Tribunal toma o curso das apurações. Não existe para o denunciante, a não ser que admitido como interessado, prerrogativa de comparecer aos autos para a defesa de seus pontos de vista" (grifei) (peça 34) .
Ajuízo por adequadamente motivada, assim, a decisão tomada por esta Corte mediante o Acórdão 1401/2022-TCU-Plenário, não encontrando qualquer omissão, obscuridade ou contradição que enseje o respectivo saneamento por meio destes embargos de declaração, no que julgo que deles se deva conhecer, para, no mérito, rejeitá-los.
Ante o exposto, VOTO por que seja adotada a deliberação que ora submeto a este
Colegiado.
TCU, Sala das Sessões, em 27 de julho de 2022.
BENJAMIN ZYMLER 
Relator